ACORDAO-COMPLETO-2404535

ACÓRDÃO 10217/2020 ATA 33/2020 - SEGUNDA CÂMARA

VISTOS, relatados e discutidos estes autos de tomada de contas especial instaurada pela Secretaria Especial de Cultura em desfavor da Antônio Carlos Gouveia Junior - EPP, além de Antônio Carlos Gouveia, diante da omissão no dever de prestar contas dos recursos destinados ao projeto intitulado como "Gilberto Elkis - Paisagista" (Pronac 10-11841) a partir da não comprovação da boa e regular aplicação dos recursos captados por meio do incentivo fiscal pela Lei Rouanet sob o valor de R$ 270.846,25 no período de 25/03/2011 a 31/12/2013;
ACORDAM os Ministros do Tribunal de Contas da União, reunidos na Sessão da 2ª Câmara, ante as razões expostas pelo Relator, em:
9.1. considerar revéis os responsáveis (Antônio Carlos Gouveia Junior - EPP e Antônio Carlos Gouveia) ,  nos termos do art. 12, § 3º, da Lei nº 8.443, de 1992;
9.2.  julgar irregulares as contas da Antônio Carlos Gouveia Junior - EPP e de Antônio Carlos Gouveia, nos termos dos arts. 1º, I, 16, III, "a" e "b", § 2º, 19 e 23, III, da Lei n.º 8.443, de 1992, e dos arts. 1º, I, 209 e I, 210, do RITCU, para condená-los, solidariamente, ao pagamento do correspondente débito, com a atualização monetária e os juros de mora calculados desde as datas informadas até o efetivo recolhimento, fixando-lhes o prazo de 15 (quinze) dias, contados da notificação, para que comprovem perante o Tribunal, nos termos do art. 214, III, "a", do Regimento Interno do TCU - RITCU, o recolhimento da dívida em favor do Fundo Nacional de Cultura sob as seguintes condições:
	Data de Ocorrência
	Valor Histórico (em R$) 

	22/12/2011
	109.144,75

	23/12/2011
	17.760,50

	29/12/2011
	50.000,00

	28/3/2013
	60.000,00

	29/5/2013
	33.941,00

9.3. aplicar em desfavor de Antônio Carlos Gouveia a multa prevista no art. 57 da Lei n.º 8.443, de 1992, sob o valor de R$ 70.000,00 (setenta mil reais) , fixando-lhe o prazo de 15 (quinze) dias, contados da notificação, para que comprove, perante o Tribunal (art. 214, III, "a", do RITCU) , o recolhimento da referida dívida ao Tesouro Nacional, com a devida atualização monetária, na forma da legislação em vigor;
9.4. autorizar, caso requerido, nos termos do art. 26 da Lei n.º 8.443, de 1992, e do art. 217 do RITCU, o parcelamento das dívidas fixadas por este Acórdão em até 36 (trinta e seis) parcelas mensais e sucessivas, com a atualização monetária e os correspondentes acréscimos legais, esclarecendo aos responsáveis que a falta de pagamento de qualquer parcela importará no vencimento antecipado do saldo devedor, sem prejuízo das demais medidas legais;
	9.5. autorizar, desde logo, a cobrança judicial das dívidas fixadas por este Acórdão, nos termos do art. 28, II, da Lei n.º 8.443, de 1992, diante do não atendimento à notificação; e
9.6. enviar a cópia do presente Acórdão, com o Relatório e a Proposta de Deliberação, à Procuradoria da República no Estado de São Paulo, nos termos do art. 16, § 3º, da Lei nº 8.443, de 1992, para o ajuizamento das ações civis e penais cabíveis.

Tomada de Contas Especial instaurada pela Secretaria Especial de Cultura, em desfavor de Antonio Carlos Gouveia Junior  EPP, em solidariedade com Antonio Carlos Gouveia, como então dirigente da aludida empresa, diante da omissão no dever de prestar contas dos recursos destinados ao projeto Gilberto Elkis  Paisagista a partir da não comprovação da boa e regular aplicação dos recursos captados mediante incentivo fiscal da Lei Rouanet sob o valor de R$ 270.846,25, no período de 25/03/2011 a 31/12/2013.

Segunda Câmara

Secretaria Especial da Cultura.

3. Responsáveis: Antônio Carlos Gouveia (CPF XXX.218.928-XX); Antônio Carlos Gouveia Junior - EPP (CNPJ 07.263.605/0001-14).

13.1. Ministros presentes: Ana Arraes (Presidente), Augusto Nardes, Aroldo Cedraz e Raimundo Carreiro.
13.2. Ministros-Substitutos presentes: Marcos Bemquerer Costa e André Luís de Carvalho (Relator).

ANDRÉ DE CARVALHO

Trata-se de tomada de contas especial instaurada pela Secretaria Especial de Cultura em desfavor da Antônio Carlos Gouveia Junior - EPP, além de Antônio Carlos Gouveia, diante da omissão no dever de prestar contas dos recursos destinados ao projeto intitulado como "Gilberto Elkis - Paisagista" (Pronac 10-11841) a partir da não comprovação da boa e regular aplicação dos recursos captados por meio do incentivo fiscal pela Lei Rouanet sob o valor de R$ 270.846,25 no período de 25/03/2011 a 31/12/2013.
2.	Após a análise final do feito, o Auditor Federal Adriano de Sousa Maltarollo lançou o seu parecer conclusivo à Peça 60, com a anuência dos dirigentes da Secex-TCE (Peças 61 e 62) , nos seguintes termos:
" (...) HISTÓRICO
2. Em 6/2/2018, com fundamento na IN/TCU 71/2012, alterada pela IN/TCU 76/2016 e DN/TCU 155/2016, o dirigente da instituição Secretaria Especial de Cultura autorizou a instauração da tomada de contas especial (peça 13) . O processo foi registrado no sistema e-TCE com o número 1172/2018.
3. O Pronac 10-11841 foi firmado no valor de R$ 270.846,25, no período de 25/03/2011 a 31/12/2013 (peça 4) , com prazo para execução dos recursos 22/12/2011 a 31/12/2013, recaindo o prazo para prestação de contas em 30/1/2014.
4. A empresa proponente captou recursos autorizados, no montante de R$ 270.846,25, conforme atestam os recibos (peça 6) e/ou extratos bancários (peça 9) .
5. O fundamento para a instauração da Tomada de Contas Especial, conforme consignado na matriz de responsabilização elaborada pelo tomador de contas, foi a constatação da seguinte irregularidade: 
Omissão ao dever de prestar contas.
6. Os responsáveis arrolados na fase interna foram devidamente comunicados e, diante da ausência de justificativas suficientes para elidir a irregularidade e da não devolução dos recursos, instaurou-se a tomada de contas especial.
7.	No relatório (peça 37) , o tomador de contas concluiu que o prejuízo importaria no valor original de R$ 270.846,25, imputando-se a responsabilidade à Antonio Carlos Gouveia Junior - EPP, na condição de contratada, e ao Sr. Antonio Carlos Gouveia, na condição de dirigente. 
8.	Em 1/7/2019, a Controladoria-Geral da União emitiu o relatório de auditoria (peça 38) , em concordância com o relatório do tomador de contas. O certificado de auditoria e o parecer do dirigente do órgão de controle interno concluíram pela irregularidade das presentes contas (peças 39 e 40) .
9.	Em 15/7/2019, o ministro responsável pela área atestou haver tomado conhecimento das conclusões contidas no relatório e certificado de auditoria, bem como do parecer conclusivo do dirigente do órgão de controle interno, manifestando-se pela irregularidade das contas, e determinou o encaminhamento do processo ao Tribunal de Contas da União (peça 41) .
CITAÇÃO
Irregularidade 1: não comprovação da boa e regular aplicação dos recursos federais repassados com amparo no Pronac 10-11841, em face da omissão no dever de prestar contas dos valores transferidos.
Valor histórico do débito e data de origem:
	Data de ocorrência
	Valor histórico (R$) 

	22/12/2011
	109.144,75

	23/12/2011
	17.760,50

	29/12/2011
	50.000,00

	28/3/2013
	60.000,00

	29/5/2013
	33.941,00

Responsáveis Solidários:
Antonio Carlos Gouveia Junior - EPP (CNPJ: 07.263.605/0001-14) , na condição de contratado
Conduta: não demonstrar a boa e regular aplicação dos recursos federais recebidos e geridos por meio do instrumento em questão, no período de 22/12/2011 a 31/12/2013, em face da omissão na prestação de contas, cujo prazo encerrou-se em 30/1/2014.
Sr. Antonio Carlos Gouveia (CPF: XXX.218.928-XX) , na condição de dirigente
Conduta: não demonstrar a boa e regular aplicação dos recursos federais recebidos e geridos por meio do instrumento em questão, no período de 22/12/2011 a 31/12/2013, em face da omissão na prestação de contas, cujo prazo encerrou-se em 30/1/2014.
AUDIÊNCIA
Irregularidade 2: não cumprimento do prazo originalmente estipulado para prestação de contas do do projeto incentivado, cujo prazo encerrou-se em 30/1/2014.
Responsável: Sr. Antonio Carlos Gouveia (CPF: XXX.218.928-XX) , na condição de dirigente
Conduta: descumprir o prazo originalmente estipulado para prestação de contas dos recursos federais recebidos à conta do instrumento em questão, o qual se encerrou em 30/1/2014
10. Em cumprimento ao pronunciamento da unidade (peça 27) , foram efetuadas as citações e audiências dos responsáveis, conforme delineado a seguir (vide despacho à peça 58) :
	Ofício
	Data do ofício
	Data do recebimento do ofício
	Recebedor do Ofício
	Destinatário
	Origem do endereço
	Fim do Prazo para defesa

	6400/2019-SecexTCE
	14/08/2019
	Mudou-se
	Não houve
	Antonio Carlos Gouveia Junior - EPP
	Receita Federal
	Não se aplica

	6402/2019-SecexTCE
	14/08/2019
	16/08/2019
	Terceiros
	Antonio Carlos Gouveia
	Receita Federal
	03/09/2019

	10769/2019-Secomp-4
	21/11/2019
	26/11/2019
	Terceiros
	Antonio Carlos Gouveia Junior - EPP
	Receita Federal (Base CPF do representante legal) 
	11/12/2019

	10770/2019-Secomp-4
	21/11/2019
	25/11/2019
	Terceiros
	Antonio Carlos Gouveia Junior-EPP
	TSE do representante legal
	
11. Transcorrido o prazo regimental, os responsáveis permaneceram silentes, consoante despacho à peça 58, devendo ser considerados revéis, nos termos do art. 12, §3º, da Lei 8.443/1992.
EXAME TÉCNICO
12. Em exame, TCE instaurada pelo MinC em virtude da não comprovação da boa e regular aplicação dos recursos captados via Lei Rouanet, em face da omissão no dever de prestar contas dos recursos destinados ao projeto 'Gilberto Elkis - Paisagista' (Pronac 10-11841) , tendo por objeto organizar, produzir e publicar o livro de arte do paisagista Gilberto Elkis.
Da validade das notificações
13. Preliminarmente, cumpre tecer breves considerações sobre a forma como são realizadas as comunicações processuais no TCU. A esse respeito, destacam-se o art. 179, do Regimento Interno do TCU (Resolução 155, de 4/12/2002) e o art. 4º, inciso III, § 1º, da Resolução TCU 170, de 30 de junho de 2004, in verbis:
'Art. 179. A citação, a audiência ou a notificação, bem como a comunicação de diligência, farse-ão:
I - mediante ciência da parte, efetivada por servidor designado, por meio eletrônico, fac-símile, telegrama ou qualquer outra forma, desde que fique confirmada inequivocamente a entrega da comunicação ao destinatário;
II - mediante carta registrada, com aviso de recebimento que comprove a entrega no endereço do destinatário;
III - por edital publicado no Diário Oficial da União, quando o seu destinatário não for localizado
 (...) 
Art. 3º As comunicações serão dirigidas ao responsável, ou ao interessado, ou ao dirigente de órgão ou entidade, ou ao representante legal ou ao procurador constituído nos autos, com poderes expressos no mandato para esse fim, por meio de:
I - correio eletrônico, fac-símile ou telegrama;
II - servidor designado;
III - carta registrada, com aviso de recebimento;
IV - edital publicado no Diário Oficial da União, quando o seu destinatário não for localizado, nas hipóteses em que seja necessário o exercício de defesa'.
Art. 4º. Consideram-se entregues as comunicações:
I - efetivadas conforme disposto nos incisos I e II do artigo anterior, mediante confirmação da ciência do destinatário;
II - realizadas na forma prevista no inciso III do artigo anterior, com o retorno do aviso de recebimento, entregue comprovadamente no endereço do destinatário;
III - na data de publicação do edital no Diário Oficial da União, quando realizadas na forma prevista no inciso IV do artigo anterior.
§ 1º O endereço do destinatário deverá ser previamente confirmado mediante consulta aos sistemas disponíveis ao Tribunal ou a outros meios de informação, a qual deverá ser juntada ao respectivo processo.
 (...) '
14. Bem se vê, portanto, que a validade da citação via postal não depende de que o aviso de recebimento seja assinado pelo próprio destinatário da comunicação, o que dispensa, no caso em tela, a entrega do AR em 'mãos próprias'. A exigência da norma é no sentido de o Tribunal verificar se a correspondência foi entregue no endereço correto, residindo aqui a necessidade de certeza inequívoca. 
15. Não é outra a orientação da jurisprudência do TCU, conforme se verifica dos julgados a seguir transcritos:
'São válidas as comunicações processuais entregues, mediante carta registrada, no endereço correto do responsável, não havendo necessidade de que o recebimento seja feito por ele próprio (Acórdão 3648/2013-TCU-Segunda Câmara, Relator Ministro JOSÉ JORGE) ;
É prescindível a entrega pessoal das comunicações pelo TCU, razão pela qual não há necessidade de que o aviso de recebimento seja assinado pelo próprio destinatário. Entregandose a correspondência no endereço correto do destinatário, presume-se o recebimento da citação. (Acórdão 1019/2008-TCU-Plenário, Relator Ministro BENJAMIN ZYMLER) ;
As comunicações do TCU, inclusive as citações, deverão ser realizadas mediante Aviso de Recebimento - AR, via Empresa Brasileira de Correios e Telégrafos, bastando para sua validade que se demonstre que a correspondência foi entregue no endereço correto. (Acórdão 1526/2007-TCU-Plenário, Relator Ministro AROLDO CEDRAZ) .'
16. A validade do critério de comunicação processual do TCU foi referendada pelo Supremo Tribunal Federal, nos termos do julgamento do MS-AgR 25.816/DF, por meio do qual se afirmou a desnecessidade da ciência pessoal do interessado, entendendo-se suficiente a comprovação da entrega do 'AR' no endereço do destinatário:
'EMENTA: AGRAVO REGIMENTAL. MANDADO DE SEGURANÇA. DESNECESSIDADE DE INTIMAÇÃO PESSOAL DAS DECISÕES DO TRIBUNAL DE CONTAS DA UNIÃO. ART. 179 DO REGIMENTO INTERNO DO TCU. INTIMAÇÃO DO ATO IMPUGNADO POR CARTA REGISTRADA, INICIADO O PRAZO DO ART. 18 DA LEI nº 1.533/51 DA DATA CONSTANTE DO AVISO DE RECEBIMENTO. DECADÊNCIA RECONHECIDA. AGRAVO IMPROVIDO.
O envio de carta registrada com aviso de recebimento está expressamente enumerado entre os meios de comunicação de que dispõe o Tribunal de Contas da União para proceder às suas intimações.
O inciso II do art. 179 do Regimento Interno do TCU é claro ao exigir apenas a comprovação da entrega no endereço do destinatário, bastando o aviso de recebimento simples.'
17. No caso vertente, a citação dos responsáveis se deu de forma zelosa, em endereços constantes de bases fidedignas, com a entrega dos ofícios comprovadamente em seus endereços, por meio de Aviso de Recebimento assinado por terceiros, conforme quadro a seguir:
	Responsável
	EXPEDIÇÃO
	RECEBIMENTO

		Ofício TCU nº 
	Data do ofício
	Peça
	AR/Data
	Peça
	Base consulta
	Peça

	Antonio Carlos Gouveia Junior - EPP
	6400/2019-SecexTCE
	14/08/2019
	49
	Mudou-se
	Não houve
	Receita Federal
	47

	Antonio Carlos Gouveia
	6402/2019-SecexTCE
	14/08/2019
	50
	16/08/2019
	52
	Receita Federal
	48

	Antonio Carlos Gouveia Junior - EPP
	10769/2019-Secomp-4
	21/11/2019
	54
	26/11/2019
	57
	Receita Federal (Base CPF/endereço do representante legal) 
	53

	Antonio Carlos Gouveia Junior - EPP
	10770/2019-Secomp-4
	21/11/2019
	55
	25/11/2019
	56
	TSE do representante legal
	53

18. Verifica-se que o responsável Sr. Antonio Carlos Gouveia foi devidamente notificado, consoante AR assinado por terceiros em seu endereço da base CPF/RFB (peças 48, 50 e 52) .
19. Quanto à empresa individual Antonio Carlos Gouveia - EPP, a primeira tentativa de notificação foi frustrada em virtude da devolução da correspondência por motivo de mudança do endereço principal constante da base CNPJ de então (peças 47 e 49) . Sendo assim, tentou-se concomitantemente enviar a correspondência para o endereço de seu representante legal, tanto da base CPF quanto da base TSE, consoante ARs assinados por terceiros (peças 53 a 57) .
20. A esse respeito, é sabido que a tentativa de notificar pessoa jurídica em endereço da pessoa física que a representa é medida alternativa que visa a trazer o responsável aos autos, o qual, mantendo-se silente, não produz efetividade para um julgamento à revelia.
21. Entretanto, há de se esclarecer que o caso em comento é excepcional, eis que se trata de empresário individual (ME) , e, consoante a recente jurisprudência desta Corte, a pessoa física e a pessoa jurídica, nesse particular, se confundem, podendo-se considerar que a citação da pessoa física é suficiente.
22. Assim, por se tratar de empresa com natureza jurídica de empresário individual, a citação da pessoa física por ela responsável é suficiente.
23. Nesse sentido, pode-se citar excertos do Relatório e Voto condutores do Acórdão 4476/2019-TCU-Segunda Câmara - Relator Min. Marcos Bemquerer Costa, que evidenciam tal jurisprudência:
'Relatório:
37. Repisando a questão da responsabilização de empresa individual, é entendimento consolidado nesta Corte de Contas de que não há necessidade de se promover a desconsideração da personalidade jurídica para a condenação do responsável, uma vez que a empresa individual não tem personalidade diversa e separada do titular, constituindo-se como única pessoa com um único patrimônio, conforme ficou consignado no Voto condutor do Acórdão 2737/2013-TCU-Plenário (...) 
Voto:
15. Nesse sentido, relacionam-se os seguintes enunciados coletados da Jurisprudência Sistematizada do TCU:
'No caso de firma individual ou empresário individual, os bens particulares respondem integral e solidariamente pelas dívidas decorrentes da atividade empresarial, já que o empresário individual atua em nome próprio. Nas empresas individuais, não se faz distinção entre o patrimônio da empresa e o da pessoa física do sócio único.' (Acórdão 4784/2014-TCU-Primeira Câmara, rel. Min. Benjamin Zymler) .
'Não há necessidade de se promover a desconsideração da personalidade jurídica para a condenação de responsável empresário individual, uma vez que a empresa individual não tem personalidade diversa e separada do titular, constituindo-se como única pessoa com único patrimônio.' (Acórdão 3201/2018-TCU-Segunda Câmara, rel. Min. Aroldo Cedraz) .
'Os empresários individuais respondem com seus bens particulares pelas dívidas decorrentes da atividade empresarial, integral e solidariamente, pois a empresa individual não tem personalidade diversa e separada de seu titular, constituindo uma única pessoa e um único patrimônio.' (Acórdão 1563/2012-TCU-Plenário, rel. Min. Subst. Marcos Bemquerer Costa) .'
Da revelia dos responsáveis
24. Quanto à revelia em si, tem-se que nos processos do TCU, ela não leva à presunção de que seriam verdadeiras todas as imputações levantadas contra os responsáveis, diferentemente do que ocorre no processo civil, em que a revelia do réu opera a presunção da verdade dos fatos narrados pelo autor. Dessa forma, a avaliação da responsabilidade do agente não pode prescindir da prova existente no processo ou para ele carreada. 
25. Ao não apresentar suas defesas, as responsáveis deixaram de produzir prova da regular aplicação dos recursos sob suas responsabilidades, em afronta às normas que impõem aos gestores públicos a obrigação legal de, sempre que demandados pelos órgãos de controle, apresentar os documentos que demonstrem a correta utilização das verbas públicas, a exemplo do contido no art. 93 do Decreto-Lei 200/67:
'Quem quer que utilize dinheiros públicos terá de justificar seu bom e regular emprego na conformidade das leis, regulamentos e normas emanadas das autoridades administrativas competentes.'
26. Mesmo a alegação de defesa não sendo apresentada, considerando o princípio da verdade material que rege esta Corte, procurou-se buscar, em manifestações do responsável na fase interna desta TCE, se havia algum argumento que pudesse ser aproveitado em favor dele. Assim, não foi localizado qualquer documento de defesa (em consonância com as observações do Relatório do Tomador de Contas Especial, peça 37, p. 4, item 6.3.1) . Logo, não há apresentação de justificativas plausíveis nem documentação apta a comprovar a boa e regular gestão dos recursos.
27. Dessa forma, não há argumentos apresentados na fase interna com o condão de elidir as irregularidades apontadas.
Da pretensão punitiva
28. Quanto à pretensão punitiva do TCU, conforme Acórdão 1441/2016-TCU-Plenário, que uniformizou a jurisprudência acerca dessa questão, subordina-se ao prazo geral de prescrição indicado no art. 205 do Código Civil, que é de 10 anos, contado da data de ocorrência da irregularidade sancionada, nos termos do art. 189 do Código Civil, sendo este prazo interrompido pelo ato que ordenar a citação, a audiência ou a oitiva do responsável. 
29. No caso em exame, não ocorreu a prescrição, uma vez que a omissão da prestação de contas ocorreu em 30/1/2014 (prazo para apresentação da prestação de contas) , e o ato de ordenação da citação ocorreu em 2/8/2019 (peça 46) .
Cumulatividade de multas 
30. Quanto à possibilidade de aplicação cumulativa das multas dos arts. 57 e 58, inciso I, da Lei 8.443/1992, ainda que seja adequada a realização de citação e audiência dos responsáveis, por força do disposto no art. 209, §4º, do Regimento Interno do TCU, o Tribunal reconhece que existe relação de subordinação entre as condutas de 'não comprovação da aplicação dos recursos' e de 'omissão na prestação de contas', sendo a primeira consequência da segunda, o que enseja, na verificação das duas irregularidades, a aplicação da multa do art. 57, com o afastamento da multa do art. 58, inciso I, em atenção ao princípio da absorção (Acórdão 9579/2015-TCU-Segunda Câmara, Relator Ministro Vital do Rêgo; Acórdão 2469/2019-TCU-Primeira Câmara, Relator Ministro Augusto Sherman) .
31. Conforme leciona Cezar Bitencourt (Tratado de Direito Penal: parte geral - 8ª Edição - São Paulo: Saraiva, 2003. Pg. 565) , na absorção, ' (...) a pena do delito mais grave absorve a pena do delito menos grave, que deve ser desprezada'. No caso concreto, a 'omissão no dever de prestar contas', embora seja uma irregularidade autônoma, funciona como fase ou meio para a consecução da 'não comprovação da aplicação dos recursos', havendo clara relação de interdependência entre essas condutas. Dessa forma, recaindo as duas ocorrências num mesmo gestor, deve prevalecer a pena do delito mais grave, qual seja, a multa do art. 57, da Lei 8.443/1992.
Desfecho
32. Em se tratando de processo em que as partes interessadas não se manifestaram acerca das irregularidades imputadas, não há elementos para que se possa efetivamente aferir e reconhecer a ocorrência de boa-fé na conduta dos responsáveis, podendo este Tribunal, desde logo, proferir o julgamento de mérito pela irregularidade das contas, conforme nos termos dos §§ 2º e 6º do art. 202 do Regimento Interno do TCU (Acórdão 2064/2011-TCU-Primeira Câmara - relator Min. Ubiratan Aguiar, 6.182/2011-TCU-1ª Câmara - relator Min. Weber de Oliveira, 4.072/2010-TCU-1ª Câmara - Relator Min. Valmir Campelo, 1.189/2009-TCU-1ª Câmara - Relator Min. Marcos Bemquerer, e 731/2008-TCU-Plenário - Relator Min. Aroldo Cedraz) .
33. Dessa forma, os responsáveis devem ser considerados revéis, nos termos do art. 12, §3º, da Lei 8.443/1992, devendo as contas de Antonio Carlos Gouveia Junior - EPP (CNPJ: 07.263.605/0001-14) e do Sr. Antonio Carlos Gouveia (CPF: XXX.218.928-XX) serem julgadas irregulares, condenando-os ao débito apurado, com aplicação da multa prevista no art. 57 da Lei 8.443/1992.
Da condenação do responsável pessoa física
34. Por fim, acerca da imputação do débito e da aplicação da multa, consoante itens 20 a 23 desta instrução e jurisprudência da Casa - que considera pessoa física e jurídica uma só, no caso de empresário individual -, entende-se pertinente propor que sejam tais condenações aplicadas apenas ao Sr. Antonio Carlos Gouveia (CPF: XXX.218.928-XX) , que foi o responsável devida e regularmente citado, em sintonia com julgados precedentes similares ao caso (revelia/empresário individual) .
35. Tal procedimento torna imperioso harmonizar o mesmo tratamento conferido a esses processos, como, por exemplo, no consoante ao Voto condutor do Acórdão 3201/2018-TCU-Segunda Câmara, do Min. Aroldo Cedraz, TC Processo 015.104/2016-8, que trata de TCE instaurada também pelo MinC a outros responsáveis, a saber:
'9. Conforme consulta à base da Receita Federal, trata-se de empresa cuja natureza jurídica é a de 'empresário individual'. Uma vez que o patrimônio do empresário individual se confunde com o pessoal, correspondendo a um só conjunto de bens, cujo domínio pertence à pessoa física, mesmo que sirva à atividade empresarial exercida de forma individual, não é necessária sua desconsideração, nem para fins de penhora patrimonial, legitimidade passiva ou citação. Nesse sentido é a jurisprudência desta Corte, a exemplo dos Acórdão 1563/2013-TCU-Plenário) , 1.870/2010 - Primeira Câmara e 615/2008 - Segunda Câmara.
10. Sendo assim, acolho como razões de decidir os pareceres que me antecederam, alterando apenas o encaminhamento para impor o pagamento do débito apurado e da multa prevista no art. 57 da Lei 8.443/1992 somente a Mauro de Vargas Morales.'
36. Dessa forma, os responsáveis Antonio Carlos Gouveia Junior - EPP (CNPJ: 07.263.605/0001-14) e o Sr. Antonio Carlos Gouveia (CPF: XXX.218.928-XX) devem ser considerados revéis, nos termos do art. 12, §3º, da Lei 8.443/1992, devendo as contas serem julgadas irregulares, condenando-se apenas o responsável Sr. Antonio Carlos Gouveia (CPF: XXX.218.928-XX) ao débito apurado e aplicando-lhe a multa prevista no art. 57 da Lei 8.443/1992.
CONCLUSÃO
37. Conclui-se que os responsáveis devem ser considerados revéis, nos termos do art. 12, §3º, da Lei 8.443/1992, devendo as contas da entidade Antonio Carlos Gouveia Junior - EPP (CNPJ: 07.263.605/0001-14) e do Sr. Antonio Carlos Gouveia (CPF: XXX.218.928-XX) serem julgadas irregulares, condenando apenas o responsável Sr. Antonio Carlos Gouveia (CPF: XXX.218.928-XX) ao débito apurado e aplicando-lhe a multa prevista no art. 57 da Lei 8.443/1992 (podendo ser reaplicada, caso se demonstre, por via recursal, a correta aplicação dos recursos, a multa do art. 58, inciso I, da Lei 8.443/1992 (LO/TCU) , que ora se propõe seja absorvida pela multa do art. 57 do mesmo diploma legal) .
PROPOSTA DE ENCAMINHAMENTO
38. Diante do exposto, submetemos os autos à consideração superior, propondo a este colendo Tribunal:
a)  considerar revéis os responsáveis Antonio Carlos Gouveia Junior - EPP (CNPJ: 07.263.605/0001-14) e o Sr. Antonio Carlos Gouveia (CPF: XXX.218.928-XX) , para todos os efeitos, dando-se prosseguimento ao processo, com fulcro no art. 12, § 3º, da Lei 8.443/1992;
b)  julgar irregulares, nos termos dos arts. 1º, inciso I, 16, inciso III, alínea 'a', § 2º, da Lei 8.443/1992 c/c os arts. 19 e 23, inciso III, da mesma Lei, e com arts. 1º, inciso I, 209 e inciso I, 210, do Regimento Interno/TCU, as contas dos responsáveis Antonio Carlos Gouveia Junior - EPP (CNPJ: 07.263.605/0001-14) e o Sr. Antonio Carlos Gouveia (CPF: XXX.218.928-XX) ) ;
c)  condenar o Sr. Antonio Carlos Gouveia (CPF: XXX.218.928-XX) ao pagamento da importância a seguir especificada, atualizada monetariamente e acrescida dos juros de mora, calculada a partir da data discriminada até a data do efetiva quitação do débito, fixando-lhe o prazo de quinze dias, para que comprove, perante o Tribunal (art. 214, inciso III, alínea 'a', do Regimento Interno) , o recolhimento das referidas quantias aos cofres do Fundo Nacional de Cultura, nos termos do art. 23, inciso III, alínea 'a', da Lei 8.443/1992;
c.1) Valor histórico do débito e data de origem:
	Data de ocorrência
	Valor histórico (R$) 

	22/12/2011
	109.144,75

	23/12/2011
	17.760,50

	29/12/2011
	50.000,00

	28/3/2013
	60.000,00

	29/5/2013
	33.941,00

Valor atualizado do débito, com juros, até 10/3/2020: R$ 465.570,35 (peça 59) 
d)  aplicar ao responsável Sr. Antonio Carlos Gouveia (CPF: XXX.218.928-XX) a multa prevista no art. 57 da Lei 8.443/1992 c/c o art. 267 do RI/TCU, fixando-lhe o prazo de quinze dias, a contar da notificação, para que comprove, perante o Tribunal (art. 214, III, a, do Regimento Interno do TCU) , o recolhimento da dívida aos cofres do Tesouro Nacional, atualizada monetariamente desde a data do acórdão que vier a ser proferido por este Tribunal até a do efetivo recolhimento, se pagas após o vencimento, na forma da legislação em vigor;
e)  informar ao responsável Sr. Antonio Carlos Gouveia (CPF: XXX.218.928-XX) que, caso se demonstre, por via recursal, a correta aplicação dos recursos, poderá ser reaplicada a multa do art. 58, inciso I, da Lei 8.443/1992, antes absorvida pela multa do art. 57 do mesmo diploma legal;
f)  autorizar, desde logo, a cobrança judicial das dívidas, caso não atendidas as notificações, na forma do disposto no art. 28, inciso II, da Lei 8.443/1992;
g)  autorizar também, desde logo, se requerido, com fundamento no art. 28, inciso I, da Lei 8.443, de 1992 c/c o art. 217, §§ 1º e 2º do Regimento Interno, o parcelamento da dívida em até 36 parcelas, incidindo sobre cada parcela, corrigida monetariamente, os correspondentes acréscimos legais fixando- lhe o prazo de quinze dias, a contar do recebimento da notificação, para comprovar perante o Tribunal o recolhimento da primeira parcela, e de trinta dias, a contar da parcela anterior, para comprovar os recolhimentos das demais parcelas, devendo incidir sobre cada valor mensal, atualizado monetariamente, os juros de mora devidos, no caso do débito, na forma prevista na legislação em vigor, alertando ao responsável de que a falta de comprovação do recolhimento de qualquer parcela importará o vencimento antecipado do saldo devedor, nos termos do § 2º do art. 217 do Regimento Interno deste Tribunal;
h)  enviar cópia do Acórdão a ser prolatado, bem como do Relatório e do Voto que o fundamentarem, à Procuradoria da República no Estado de São Paulo, nos termos do § 3º do art. 16 da Lei 8.443/1992 c/c o § 7º do art. 209 do Regimento Interno do TCU, para adoção das medidas cabíveis;
i)  enviar cópia do Acórdão que vier a ser proferido à Secretaria Especial da Cultura do Ministério da Cidadania, sucessora do Ministério da Cultura (MinC) , e ao responsável, para ciência, informando que a presente deliberação, acompanhada do Relatório e do Voto que a fundamenta, está disponível para a consulta no endereço www.tcu.gov.br/acordaos, além de esclarecer que, caso requerido, o TCU poderá fornecer sem custos as correspondentes cópias, de forma impressa".
3.	Enfim, por intermédio da Exmo. Sr. Procurador Sérgio Ricardo Costa Caribé, o MPTCU anuiu à aludida proposta da unidade técnica, tendo consignado o seu parecer à Peça 63 nos seguintes termos:
	"Trata-se de tomada de contas especial (TCE) instaurada pela Secretaria Especial de Cultura, em desfavor de Antonio Carlos Gouveia Junior - EPP (CNPJ: 07.263.605/0001-14) e do Sr. Antonio Carlos Gouveia (CPF: XXX.218.928-XX) , em virtude da não comprovação da boa e regular aplicação dos recursos captados mediante incentivo fiscal da Lei Rouanet, em face da omissão no dever de prestar contas dos recursos destinados ao projeto "Gilberto Elkis - Paisagista" (Pronac 10-11841) , tendo por objeto organizar, produzir e publicar o livro de arte do paisagista Gilberto Elkis, aprovado e autorizado pela Portaria-MinC 155/2011 (peça 4) , permitindo a captação de recursos financeiros na forma de doações ou patrocínios (Mecenato) , conforme Lei 8.313/1991, alterada pela Lei 9.874/1999. 
	2. Tendo em vista a revelia dos responsáveis e inexistindo nos autos elementos que permitam concluir pela ocorrência de boa-fé ou de outros excludentes de culpabilidade em suas condutas, este membro do Ministério Público de Contas manifesta-se de acordo com o encaminhamento sugerido pela unidade técnica, no sentido de julgar irregulares as presentes contas, condenar em débito o responsável e aplicar-lhe a multa prevista no art. 57 da Lei nº 8.443/92."
É o Relatório.

não há

Procurador Sérgio Ricardo Costa Caribé.

TOMADA DE CONTAS ESPECIAL. SECRETARIA ESPECIAL DE CULTURA. LEI ROUANET. OMISSÃO NO DEVER DE PRESTAR CONTAS. CITAÇÃO. AUDIÊNCIA. REVELIA. NÃO COMPROVAÇÃO DA BOA E REGULAR APLICAÇÃO DOS RECURSOS FEDERAIS CAPTADOS. CONTAS IRREGULARES. DÉBITO. MULTA. CIÊNCIA. COMUNICAÇÃO.

TOMADA DE CONTAS ESPECIAL (TCE)

Secretaria de Controle Externo de Tomada de Contas Especial (Secex-TCE).

Trata-se de tomada de contas especial instaurada pela Secretaria Especial de Cultura em desfavor da Antônio Carlos Gouveia Junior - EPP, além de Antônio Carlos Gouveia, diante da omissão no dever de prestar contas dos recursos destinados ao projeto intitulado como "Gilberto Elkis - Paisagista" (Pronac 10-11841) a partir da não comprovação da boa e regular aplicação dos recursos captados por meio do incentivo fiscal pela Lei Rouanet sob o valor de R$ 270.846,25 no período de 25/03/2011 a 31/12/2013.
2.	A partir do Relatório n.º 1.172/2018 (Peça 37) , o tomador de contas assinalou a responsabilidade em desfavor de Antônio Carlos Gouveia Junior - EPP, como beneficiada, e de Antônio Carlos Gouveia, como então dirigente dessa entidade, pelo valor original de R$ 270.846,25.
3.	No âmbito do TCU, a Secex-TCE promoveu a citação dos aludidos responsáveis, além da adicional audiência, para apresentarem as suas defesas ou recolherem o valor do correspondente débito diante da não comprovação da boa e regular aplicação dos recursos federais repassados.
4.	 A despeito, contudo, das regulares notificações, os responsáveis deixaram transcorrer in albis o prazo para a apresentação das suas defesas, passando à condição de revéis, nos termos do art. 12, §¿3º, da Lei nº ¿8.443, de 1992.
5.	De todo modo, após a análise final do feito, a unidade técnica pugnou pela irregularidade das contas da Antônio Carlos Gouveia Junior - EPP, além de Antônio Carlos Gouveia, para condenar Antônio Carlos Gouveia, como pessoa física, em débito e em multa, tendo o MPTCU anuído a essa proposta. 
6.	O TCU pode incorporar o parecer da unidade técnica e do MPTCU a estas razões de decidir, sem prejuízo, contudo, de imputar solidariamente o correspondente débito em desfavor, também, da Antônio Carlos Gouveia Junior - EPP.
7.	Bem se vê que o TCU já deliberou sobre essa similar matéria em algumas oportunidades, a exemplo do Acórdão 11.855/2019 prolatado pela 1ª Câmara, sob a relatoria do Ministro-Substituto Augusto Sherman e do Acórdão 1.484/2020 prolatado pela 2ª Câmara, sob a minha relatoria, no sentido de a solidária condenação em débito da empresa individual e do seu empresário não caracterizar o indevido bis in idem, pois obrigaria todos à mesma dívida, podendo ser cobrada integralmente de um ou de ambos, nos termos dos arts. 264 e 265 do Código Civil, além de não subsistir a distinção entre o patrimônio da empresa individual e o da pessoa física; sem prejuízo, contudo, de a subsequente multa ser aplicada em desfavor, apenas, do empresário, como pessoa física. 
8.	De igual sorte, em sintonia, entre outros, com os Acórdãos 1.194/2009 e 3.991/2015, da 1ª Câmara, os Acórdãos 27/2004, 6.235/2013 e 3.223/2017, da 2ª Câmara, e os Acórdãos 11/1997 e 997/2015, do Plenário, a jurisprudência do TCU estaria firmada no sentido da pessoal responsabilidade do gestor pela efetiva comprovação da boa e regular aplicação dos recursos federais recebidos, submetendo todo aquele que administra os recursos públicos ao dever de demonstrar o correto emprego dos valores federais, nos termos do art. 70, parágrafo único, da Constituição de 1988 e do art. 93 do Decreto-Lei nº 200, de 1967, sem prejuízo de, por analogia à Súmula n.º 286 do TCU, a pessoa jurídica de direito privado também responder como destinatária dos recursos captados, em solidariedade com o seu administrador, pelo dano causado ao erário em face da ausência de efetiva comprovação da boa aplicação desses recursos públicos.
9.	Por esse prisma, como a ausência dos documentos comprobatórios sobre o efetivo dispêndio na execução do aludido objeto pactuado impediu o imprescindível estabelecimento do necessário nexo causal entre os recursos federais repassados e os supostos dispêndios incorridos no referido ajuste, resultando na ausência de efetiva demonstração sobre a boa e regular aplicação dos recursos federais captados, restou configurada a ofensa não só às regras legais, mas também aos princípios basilares da administração pública, já que, ao final e ao cabo, o gestor deixou de prestar satisfação à sociedade sobre o efetivo emprego dos recursos públicos postos à sua disposição, e, assim, restaria confirmada a presunção legal de dano ao erário para a subsequente condenação do aludido responsável em débito e em multa.
10.	Não subsistiria, enfim, a eventual prescrição da pretensão punitiva do TCU sobre o presente caso concreto, nos termos do Acórdão 1441/2016-TCU-Plenário, diante da ausência do transcurso de mais de dez anos entre a ordem para a citação no âmbito do TCU, em 2/8/2019 (Peça 46) , e a data fatal para a prestação de contas final do aludido projeto cultural, em 30/1/2014 (Peça 1) .
11.	Eis que, por meio do aludido Acórdão 1.441/2016 proferido na Sessão Extraordinária de 8/6/2016, o Plenário do TCU firmou o seu entendimento no sentido de que a prescrição da pretensão punitiva deve seguir a regra geral do prazo decenal, contado a partir do fato, em linha com o art. 205 do Código Civil brasileiro, interrompendo a contagem do aludido prazo com a ordem de citação, nos termos do art. 240, caput, da Lei n.º 13.105 (Código Processual Civil) , de 2015.
12.	Sem prejuízo, no entanto, do respeito a esse entendimento do Tribunal, deve ser reiterada a minha ressalva já registrada em vários outros julgados do TCU no sentido de que, na ausência de lei específica, o TCU não deveria aplicar qualquer prazo prescricional sobre a referida pretensão punitiva ou, então, na pior das hipóteses, o Tribunal deveria aplicar a regra prescricional fixada pela Lei n.º 9.873, de 1999, não só porque ela trata diretamente de prescrição no âmbito do direito administrativo sancionador, mas também porque, entre outras medidas, a aludida lei manda aplicar o prazo prescricional penal, quando a infração administrativa também configure crime, além de determinar expressamente que, diante de ilícito continuado ou permanente, a contagem do prazo deve iniciar a partir da cessação do aludido ilícito.
13.	A despeito, então, de registrar essa minha posição pessoal, o TCU deve pugnar pela pronta aplicação da multa legal em desfavor, apenas, de Antônio Carlos Gouveia, como pessoa física, a partir do entendimento fixado pelo aludido Acórdão 1441/2016-TCU-Plenário.
14.	O TCU deve julgar irregulares, portanto, as contas da Antônio Carlos Gouveia Junior - EPP e de Antônio Carlos Gouveia para condená-los ao pagamento do correspondente débito, sem prejuízo de aplicar a multa prevista no art. 57 da Lei nº 8.443, de 1992, em desfavor, apenas, de Antônio Carlos Gouveia.
	Ante o exposto, pugno pela prolação do Acórdão ora submetido a este Colegiado.
TCU, Sala das Sessões, em 22 de setembro de 2020.
Ministro-Substituto ANDRÉ LUÍS DE CARVALHO 
Relator